【裁判字號】    87,簡上,517
【裁判日期】    890331
【裁判案由】    履行契約
【裁判全文】
臺灣臺北地方法院民事判決      八十七年度簡上字第五一七號
    上  訴  人  乙○○
    訴訟代理人  陳尚義  律師
    被  上訴人  甲○○
    訴訟代理人  歐榮宜  律師
右當事人間請求履行契約事件，上訴人對於中華民國八十七年七月二日本院台北簡易
庭八十七年度北簡更字第三號第一審判決提起上訴，本院判決如左：
    主  文
上訴駁回。
第二審訴訟費用由上訴人負擔。
    事  實
甲、上訴人方面：
一、聲明：
（一）原判決廢棄。
（二）被上訴人應就民國七十三年三月十日所立承諾書（下稱系爭承諾書）關於與上
      訴人間就坐落台北市○○區○○段二小段第三一八、三一九、二九一地號合建
      房屋（下稱合建房屋）所得淨利提出計算，於被上訴人提出計算之報告前，就
      被上訴人應行給付之金額暫予保留。
二、陳述：除與原審判決書所載者相同茲予引用外，補稱：
（一）被上訴人提出之七十六年八月八日協議書（下稱系爭協議書），並未就系爭承
      諾書提出計算並給付淨利與上訴人：
    １依系爭協議書第二項所載：「雙方結帳結果乙方（被上訴人）應交付甲方（上
      訴人）新台幣（下同）十八萬五千八百九十元後，雙方帳目均已結清（如後明
      細）」，該協議書與所附之明細為一體不可分離，上揭明細中，既無營建收支
      ，更無營建淨利百分之十之計算，而僅係就合建房屋之分配及增值稅之計算為
      約定，尚難因之證明已就淨利百分之十結清。
    ２系爭承諾書係系爭協議書書立後一年，始由上訴人取得，足證系爭協議書所謂
      兩造間均已結算完畢，自不包括系爭承諾書之計算。
    ３上訴人於系爭協議書成立後一個月內，業以被上訴人詐欺為由，委託林順益律
      師撤銷該協議書之意思表示。
（二）卷附五十萬元之二張支票，並非本件之淨利，而係依雙方合建契約第二十一條
      之約定補償上訴人及上訴人之母拆除地上物之補償費，被上訴人於另案民刑事
      件均辯稱上開支票係其使用優惠住宅稅率而補償上訴人配偶之代價，顯與本件
      之主張背道而馳。
三、證據：除援用原審之立證方法外，並提出林順益律師函文、存證信函各一件暨聲
          請傳訊證人楊憲明、林麗珠。
乙、被上訴人方面：
一、聲明：駁回上訴。
二、陳述：除與原審判決書所載者相同茲予引用外，補稱：
（一）兩造於七十二年三月十日訂立合建房屋契約所有帳目均已會算清楚，上訴人除
      本件外，曾於七十七年間及八十五年間向法院起訴被上訴人請求會算，即鈞院
      七十七年度訴字第四○八三號及八十五年度訴字第二二九四號民事案件，本件
      情節與前兩案相同，前案已駁回上訴人之請求確定，後案一、二審亦均駁回上
      訴人之請求，上訴人稱該兩案非淨利百分之十之計算即非事實。
（二）兩造合建帳目業已會算清楚，且兩造於七十六年八月八日所訂協議書附件內中
      上訴人親筆書寫「赤利部分」五十萬元支票即係給予其淨利，該支票票載日七
      十六年十二月卅一日面額五十萬元票號為ＡＥ0000000號。至於上訴人
      上訴理由所稱合建契約廿一條所約定之地上物拆除時補貼五十萬元，乃另紙支
      票票載日為七十六年十月卅一日，票號為ＡＥ0000000號，二者迥異。
（三）上訴人違反誠信原則：兩造合建房屋，帳目已全部結清，詎上訴人於帳目結清
      支票兌現後，又一再追訴民、刑案件，民事案件三件，刑事案件亦有數件，非
      但追訴被上訴人一人，即被上訴人之家人亦難幸免，不寧唯是，即連書寫協議
      書之代書、助理、以及稅務機關之稅務員亦追訴偽造文書、瀆職等刑責，顯違
      誠信原則。
（四）兩造合建房屋之帳目確已於七十六年八月八日結清，該協議書所載內容自係真
      確，上訴人雖主張撤銷，惟無理由，經被上訴人函覆在卷，其主張撤銷亦有未
      合。
（五）上訴人稱在卷之五十萬元支票二紙非本件淨利，惟該二紙支票其中乙紙係上訴
      人親書「赤利部分」，上訴人受日式教育，赤利即紅利。上訴人雖以其會算時
      系爭承諾書尚在楊憲明處，是系爭協議書未包含在內，惟為楊憲明否認。另上
      訴人追訴偽造文書案件，被上訴人之答辯係說明上訴人願辦理自用住宅稅率之
      緣由，並非否認赤（紅）利已付，雖該刑事案件已發回更審，惟該案內容與本
      件情節有異，況紅利二百萬多元乃上訴人片面之主張，上訴人以之主張未付紅
      利並無理由。
三、證據：援用原審之立證方法。
    理  由
一、本件上訴人起訴主張兩造於七十二年三月十日，就合建房屋訂立合建房屋契約，
    約定兩造各分得百分之五十，訂立該契約後一年，被上訴人出具系爭承諾書，承
    諾合建興建之房屋，再將所得營建之淨利百分之十給付與上訴人，而合建之房屋
    早已興建完成，然被上訴人迄未給付與上訴人，因本於系爭承諾書之約定，請求
    如上訴聲明所示之判決云云。被上訴人則以兩造合建帳目業已於七十六年八月八
    日雙方協議會算清楚，且兩造於七十六年八月八日所訂協議書附件內中上訴人親
    筆書寫「赤利部分」五十萬元支票即係給與上訴人之淨利等語，資為抗辯。
二、查本件兩造於七十二年三月十日，就系爭房屋訂立合建房屋契約，約定兩造各分
    得百分之五十，訂約後，被上訴人復出具系爭承諾書，承諾關於合建房屋所得營
    建之淨利百分之十給付上訴人，嗣因系爭房屋工程已完工，雙方乃於七十六年八
    月八日復訂立系爭協議書等情，有合作興建房屋契約書、承諾書及協議書在卷可
    憑，且為兩造所不爭執，堪信此部分之事實為真正，茲兩造爭執之重點在於系爭
    協議書協議之內容，是否包含系爭承諾書被上訴人承諾給付與上訴人合建房屋所
    得營建之淨利百分之十？爰分別論述如后：
（一）有關系爭承諾書之書立時間，雖證人即書立系爭承諾書之代書林麗珠於本院審
      理時結證稱：寫承諾書之日期已忘記了等語（見本院八十八年十二月一日之準
      備程序筆錄），惟依系爭承諾書上所載之日期，係於七十三年三月十日，已據
      上訴人於八十六年七月三十一日起訴狀中載明（見上訴人起訴狀事實及理由欄
      第二段），並據另一證人即與代書林麗珠同一事務所之代書楊憲明結證稱：日
      期沒有錯等語（見本院八十九年二月二日之準備程序筆錄），是系爭承諾書書
      立之時間應係於七十三年三月十日無疑。至該承諾書交付之時間，上訴人雖主
      張係於系爭協議書書立後一年，始由上訴人取得云云，然證人林麗珠、楊憲明
      於本院審理時均結證稱：因事隔很久，沒有做記錄，交付日期已忘了等語（見
      本院八十八年十二月一日及八十九年二月二日之準備程序筆錄），依證人之上
      開證言，尚難據此證明該承諾書係於系爭協議書書立後一年，始由上訴人取得
      甚明。
（二）系爭協議書係訂立於七十六年八月八日，協議書簽名之真正及訂立之日期，為
      兩造所不爭執，上訴人雖曾於訂立後之七十六年九月四日，以被上訴人詐欺為
      由，委託林順益律師為撤銷該協議書之意思表示，然上訴人就其主張被上訴人
      如何詐欺乙事，係主張有利於己之事實，應負舉證之責，上訴人無法舉證以實
      其說，自難採信，即系爭協議書並不因上訴人之上開意思表示而影響其已合法
      成立之效力。
（三）如前所述，系爭承諾書與協議書訂立之時間分別係七十三年三月十日及七十六
      年八月八日，協議書訂立之時間，顯係在承諾書訂立之後，該承諾書與協議書
      之內容，依承諾書所載：「立承諾書人甲○○，關於合作興建合建房屋，本人
      所得營建淨利潤之百分之十款給付乙○○先生…」及協議書所載：「雙方依據
      七十二年三月十日合作興建房屋契約書，因工程已完工，雙方協議有關條件如
      下…」可知均係就有關合建房屋事宜達成之合意，又依系爭協議書第二項所載
      ：「雙方結帳結果乙方（被上訴人）應交付甲方（上訴人）十八萬五千八百九
      十元後，雙方帳目均已結清（如後明細）」，上訴人雖主張該協議書與所附之
      明細為一體不可分離，上揭明細中，既無營建收支，更無營建淨利百分之十之
      計算，而僅係就合建房屋之分配及增值稅之計算為約定，尚難因之證明已就淨
      利百分之十結清云云。惟該協議內容除上開約定外，復有合建房屋如何分配（
      第一項），及如何補差價（第三項）等相關事宜，且被上訴人亦開立上訴人親
      筆書寫「赤利部分」面額五十萬元支票（支票票載日七十六年十二月卅一日、
      票號ＡＥ0000000號）、「補母部分」面額五十萬元支票（支票票載日
      七十六年十月卅一日，票號為ＡＥ0000000號），及「結清尾款部分」
      面額十八萬五千八百九十元支票（支票票載日七十六年九月卅日、票號ＡＥ0
      000000號）各一紙，且由上訴人於簽立系爭協議書之同日（七十六年八
      月八日）收受無訛，有各該支票及上訴人簽收之字據影本在卷可憑，應認該協
      議書之內容，非僅係就合建房屋之分配及增值稅之計算為約定，而係就有關合
      建房屋之相關事宜加以會算，自包括系爭承諾書被上訴人承諾給付與上訴人合
      建房屋所得營建之淨利百分之十在內。
（四）綜上，上訴人之上開主張，均不足採，應認被上訴人抗辯兩造合建房屋之帳目
      業已於七十六年八月八日會算完畢，並給付與上訴人為可信。
三、從而，上訴人主張本於系爭承諾書之約定，請求如上訴聲明所示之判決，為無理
    由，不應准許。原審為上訴人敗訴之判決，及駁回其假執行之聲請，並無不合。
    上訴意旨指摘原判決不當，求予廢棄改判，為無理由，應予駁回。
四、本件事證已臻明確，兩造其餘主張、陳述及所提之證據，與本件判決結果不生影
    響，毋庸再予審酌，附此敘明。
五、據上論結，本件上訴為無理由，依民事訴訟法第四百三十六條之一第三項、第四
    百四十九條第一項、第七十八條，判決如主文。
中      華      民      國    八十九    年      三      月    三十一    日
                          民事第三庭審判長法      官  陳邦豪
                                          法      官  李維心
                                          法      官  張明輝
右為正本係照原本作成
不得上訴
中      華      民      國    八十九    年      三      月    三十一    日
                                          法院書記官  梁添勝


司法院資訊處製作；財團法人民間司法改革基金會備份。
